【裁判字號】    90,訴,2192
【裁判日期】    920818
【裁判案由】    分割共有物
【裁判全文】
臺灣臺南地方法院民事判決  九十年度訴字第二一九二號
    原      告  乙○○○
    訴訟代理人  己○○
                卓平仲律師
    被      告  丁○○    住台.
                          身分.
    訴訟代理人  庚○○    住同.
                甲○○○  住同.
    被      告  丙○○    住台.
                          身分.
                戊○○    住台.
                          身分.
    右  一  人
    訴訟代理人  辛○○    住同.
右當事人間請求分割共有物事件，本院判決如左：
    主    文
兩造共有坐落台南縣南化鄉○○○段一二一一－四號、地目旱、面積二七二平方公尺
，同段一二一○號、地目旱、面積三二○七平方公尺，應分割為如附圖甲所示，其中
一二一一－四部分、面積六八平方公尺、一二一○部分、面積五三七平方公尺，分歸
原告乙○○○取得；其中一二一一－四Ａ部分、面積六八平方公尺、一二一○－Ａ部
分、面積五三七平方公尺，分歸被告丁○○取得；其中一二一一－四Ｂ部分、面積六
八平方公尺、一二一○－Ｂ部分、面積五三七平方公尺，分歸被告丙○○取得；其中
一二一一－四Ｃ部分、面積六八平方公尺、一二一○－Ｃ部分、面積一五九六平方公
尺，分歸被告戊○○取得。
被告乙○○○、被告戊○○應分別補償被告丁○○、丙○○如附表二所示之金額。
訴訟費用由被告丁○○、丙○○各負擔五分之一，被告戊○○負擔五分之二，餘由原
告負擔。
    事    實
甲、原告方面：
一、聲明：求為判決如主文第一項所示。
二、陳述：
    (一)坐落台南縣南化鄉○○○段一二一一－四地號土地，地目旱、面積二七二平方
      公尺及同段一二一○地號土地（以下簡稱系爭土地）為原告乙○○○及被告丁○○、丙○○、戊○○所共有，其中一二一一－四地號各共有人應有部分均為
      四分之一，一二一○地號原告與被告丁○○、丙○○應有部分各為三六四分之
      六一，戊○○應有部分為三六四分之一八一，上開土地均經編定為山坡地保育
      區、農牧用地，依現行農業發展條例第十六條但書第四款及土地法已刪除原第
      三十條農地禁止細分之規定，系爭土地並無不能分割之情形，亦無不能分割之
      約定，基於土地利用之目的，依民法第八百二十三條及第八百二十四條之規定
      訴請分割。
    (二)系爭二筆土地相毗鄰，由本件當事人分別管業種植芒果、龍眼等作物，並有廢
      棄豬舍，依原告提出之甲案，各分得面積符合各當事人持分比例，細繹土地現
      狀及當事人管業情形比較原告提出之甲案，其中一二一一之四地號與一二一○
      地號間有一緩坡通道，通達各當事人之現住房屋，且原告與被告丁○○分別管
      業土地間有擋土駁坎分隔，又一二一○地號上戊○○管業部分即原告提出甲案
      所示一二一○－Ｃ部分與被告丙○○管業土地即原告提出甲案一二一○－Ｂ與
      一二一一－四Ｂ部分間亦有擋土駁坎分隔，另原告之分割方案如甲案所示一二
      一○、一二一○－Ａ、一二一○－Ｂ部分現由原告、被告丁○○及被告丙○○
      分別種植芒果樹，原告之甲案一二一○－Ｃ部分由被告戊○○種植蔥及龍眼等
      作物，而系爭一二一○地號西南隅現由被告戊○○管業部分鄰接左南公路，顯
      見原告之甲案符合各當事人之土地利用及交通便利狀況。反觀被告戊○○提出
      合併分割之乙案，不僅切斷其他當事人之現有對外通路，且戊○○分得部分（
      即乙案一二一○部分）獨占南北臨路面寬，而原告余明治分得部分（即乙案一
      二一○－Ｆ部分）則現無道路，未來北面之計劃道路何時開闢或是否開闢尚在
      未定之天，即或開闢，其臨路部分亦甚狹窄，未符合公平原則。又系爭一二一
      一之四號土地全係坡度近五公尺之陡峭駁崁，土地使用效能較低，市價自較系
      爭一二一○地號土地低廉，易言之，一二一○地號與一二一一－四地號土地之
      市價明顯不一，各當事人持分亦非相同，不得合併分割甚明，況乙案不符合各
      當事人管業現況，請准依甲案分割。
    (三)原告願依甲案之鑑定價格與他共有人互為找補。
三、證據：提出地籍圖謄本二件、土地登記簿謄本二份、照片十六張等為證。
乙、被告丁○○方面：
    被告丁○○雖未於最後言詞辯論期日到場，據其以前聲明、陳述如左：
一、聲明：求為判決：原告之訴駁回。
二、陳述：對原告提出之分割方案無意見，希望分得一二一一－四Ａ及一二一○－Ａ
          部分。
丙、被告丙○○部分
    被告丙○○雖未於最後言詞辯論期日到場，據其以前聲明、陳述如左：
一、聲明：求為判決：原告之訴駁回。
二、陳述：因在系爭一二一○地號上耕作，希望能維持現況，對採何分割方案沒意見
          。
丁、被告戊○○部分
一、聲明：求為判決：原告之訴駁回。
二、陳述：
    (一)原告分割方案中原告分得部分靠北邊農路，而使被告等分得土地形成袋地，被
      告戊○○反對。
    (二)系爭土地共有人相同，且相鄰，可合併分割如附圖乙案，合併分割減少土地細
      分，增加土地使用價值，亦無部分土地形成袋地，乙案較甲案為優。
    (三)系爭二筆土地合併後面積三四七九平方公尺，兩造應有部分合併後分別為余明
      治（即原告乙○○○之被繼承人）一千分之一七四、面積六○六平方公尺，丁○○一千分之一七四、面積六○五平方公尺，丙○○一千分之一七四、面積六
      ○五平方公尺，戊○○一千分之四七八、面積一六六三平方公尺，如附圖乙一
      二一○部分歸被告戊○○取得，一二一○－Ｄ部分歸被告丙○○取得，一二一
      ○－Ｅ部分歸被告丁○○取得，一二一○－Ｆ部分歸原告取得，則兩造所分得
      土地均靠農路邊，未有成為袋地之虞。
    (四)依統華產物鑑定有限公司（以下簡稱統華鑑定公司）對甲、乙案所作差額計算
      各共有人相互找補金額表，乙案較甲案合理，惟因系爭土地尚未開發，殊難鑑
      定該土地有差別價值，被告依乙案可少付補償金二萬一千三百八十八元。
    (五)被告戊○○願依乙案之鑑定價格與他共有人互為補償。
戊、本院依職權履勘系爭土地，函台南縣南化鄉公所查覆土地分區使用情形，囑託台
    南縣玉井地政事務所測繪系爭土地現況圖、甲、乙案分割複丈成果圖，並囑託統
    華產物鑑定有限公司鑑定土地價值。
    理      由
一、按當事人喪失訴訟能力或法定代理人死亡或其代理權消滅者，訴訟程序在有法定
    代理人或取得訴訟能力之本人，承受其訴訟以前當然停止；惟有訴訟代理人者不
    適用之；另承受訴訟人，於得為承受時，應即為承受之聲明；民事訴訟法第一百
    七十條、第一百七十三條及第一百七十五條第一項分別定有明文參照。本件原告
    余明治於訴訟進行中之九十二年三月二十六日死亡，系爭土地由其繼承人即其配
    偶乙○○○單獨繼承，辦理繼承登記完畢，並由乙○○○具狀聲明承受訴訟，有
    聲明承受訴訟狀及檢附之死亡證明書、戶籍謄本、土地登記簿謄本二份等附卷可
    參，揆諸前開規定，於法並無不合，合先敘明。
二、被告丁○○、丙○○經合法通知，未於最後言詞辯論期日到場，核無民事訴訟法
    第三百八十六條各款所列情形，爰依原告聲請，由其一造辯論而為判決。
三、本件原告起訴主張：坐落台南縣南化鄉○○○段一二一一－四地號土地、地目旱
    、面積二七二平方公尺及同段一二一○地號土地、地目旱、面積三二○七平方公
    尺土地，為兩造所共有，前者各共有人應有部分均為四分之一，後者原告與被告
    丁○○、丙○○應有部分各為三六四分之六一，被告戊○○為三六四分之一八一
    ，上開土地均經編定為山坡地保育區、農牧用地，依法並無不能分割之情形，亦
    無不能分割之約定，爰依民法第八百二十三條及第八百二十四條之規定訴請分割
    。被告丁○○對於原告提出之甲案分割方案無意見；被告戊○○則辯稱：對於兩
    造提出之分割方案均無意見，惟因在系爭土地耕作，希望能維持現況等語；被告
    戊○○則以：系爭二筆土地應合併分割，另提出乙案分割方法，主張依乙案合併
    分割，可減少土地細分，乙案使兩造所分得之土地均臨北面農路，避免部分土地
    形成袋地，且被告戊○○亦可少付補償二萬一千三百八十八元等語置辯。
四、原告主張系爭土地相毗鄰，為兩造分別共有，其中一二一一－四地號土地各共有
    人應有部分均為四分之一，另一二一○地號土地原告與被告丁○○、丙○○應有
    部分各為三六四分之六一、被告戊○○為三六四分之一八一，系爭土地分區使用
    均為山坡地保育區農牧用地，使用現況則如附件使用現況複丈成果圖所示，兩造
    均居住系爭土地西側，經由二筆土地毗鄰處之緩坡通道，通達各共有人之現住房
    屋，兩造就系爭土地並無不能分割之約定等情，業據提出地籍圖謄本二件、土地
    登記簿謄本二份、現場照片十六張等為證，並有台南縣南化鄉公所覆函附卷，且
    為被告所不爭執，堪認原告此部分主張為真實。
五、按各共有人除因物之使用目的不能分割，或契約有不能分割之期限者，得隨時請
    求分割共有物。次按共有物分割之方法，不能協議分割者，法院得因任何共有人
    之聲請，命為原物或變價之分配。為民法第八百二十三條第一項前段及第八百二
    十四條第二項所明定。系爭土地依法既無不能分割之情形，復無不能分割之約定
    ，兩造曾經本院九十年度新調字第六七號調解，調解不成立，有調解程序筆錄附
    於本院九十年度新調字第六七號案卷可稽，則原告主張兩造間無法達成分割協議
    ，訴請分割，於法自無不合，應予准許。
六、經查：系爭一二一一－四號土地坐落系爭一二一○號土地之西北側，系爭二筆土
    地北側一小部分土地為原告種植芒果；中部（占系爭土地大部分）由被告戊○○
    種植龍眼、荔枝及香蕉等作物，其中坐落一二一一－四地號土地南側有豬舍一間
    ，為被告戊○○之父余新發出售訴外人鄧明仁，現由鄧明仁占有使用；系爭一二
    一○地號土地南側部分則由被告丙○○種植芒果，西南側有農舍包裝場，為被告
    丙○○使用。二筆土地毗鄰處為駁崁，北面臨二十四米計劃道路，西南面臨十二
    米左南公路（即台二十線），南面則與被告丙○○所有菁埔寮段一二○七－三地
    號土地毗鄰，業經本院會同台南縣玉井地政事務所測量人員勘測現場無訛，製有
    勘驗筆錄、現況複丈成果圖附卷，並有原告提出系爭土地周圍地之地籍圖謄本附
    卷可明，復經被告丙○○陳述在卷（九十一年十一月二十八日言詞辯論筆錄）。
    兩造均陳述北面二十四米計劃道路用地雖徵收完畢，惟尚未開闢，不知何時會開
    闢，北面無對外聯絡道路，目前系爭土地仍以西南面之左南公路為對外聯絡之道
    路，系爭一二一○地號土地可經由系爭二筆土地毗鄰處之駁崁通達各共有人位於
    系爭土地西北側鄰地之住家（參見原告九十一年十一月二十八日準備書狀、本院
    九十二年六月二十六日言詞辯論筆錄）。
七、按分割共有物之訴，係就共有關係之共有物，以消滅共有關係為目的，予以分割
    ，使共有人就共有物之一部分單獨取得所有權之形成訴訟，兩筆土地之共有人及
    應有部分若非全部相同者，除經共有人全體同意外，法院不能任意予以合併分割
    （最高法院九十一年度台上字第七二八號判決意旨參照）。被告戊○○雖提出乙
    案，主張系爭二筆土地合併分割，然系爭二筆土地共有人雖相同，應有部分則不
    相同，合併分割亦為原告所反對，參酌上開最高法院判決意旨，本院尚不宜任意
    予以合併分割。
八、原告所提甲案之分割方法，系爭二筆土地均採東西向單獨分割之結果，一二一一
    －四號土地可依各共有人之應有部分各四分之一之比例分成四等分，與一二一○
    地號土地按各共有人應有部分之比例分割後之界址適可相連（如附件甲案複丈成
    果圖），達到各共有人就二筆土地分得位置可相連為一體利用之目的，亦較符合
    土地使用現況，各共有人均可經由其分得之一二一一－四號土地駁崁通道通達其
    位於系爭土地西北側鄰地之現有住家，且坐落一三一一－四號土地南側由被告戊○○之父余新發出售訴外人鄧明仁之豬舍，亦位於被告戊○○分得之土地上，不
    致影響其他共有人之權益。而依被告戊○○所提出之乙案，採南北向分割，雖各
    分得土地均可臨北面二十四米計劃道路，惟該計劃道路迄未開闢，系爭土地目前
    北面並無對外聯絡道路，南面又與被告丙○○所有之一二○七－三地號土地相毗
    鄰，並無對外聯絡之通路，除被告丙○○外，原告及被告丁○○又不便經由被告
    丙○○所有之鄰地對外聯絡，如此將致分割後之一二一○－Ｄ、一二一○－Ｅ、
    一二一○－Ｆ土地成為袋地，依現況勢須經由西側即被告戊○○分得之一二一○
    地號土地對外通行，則勢須在分割後之一二一○地號上再分割出可與西北側各共
    有人住家或西南側左南公路聯絡之道路，與土地使用現況不符，亦不合土地利用
    之經濟效益，參酌統華鑑定公司就系爭土地之鑑定結果，南部之土地價值高於北
    部，西部之土地價值又高於東部，顯然系爭土地西南面之價值較高，若依乙案，
    被告戊○○將獨得西半部（包括西南面）價值最高之土地，有違公平原則，被告
    戊○○雖辯稱：北面計劃道路若開發，土地之價值即有不同，惟北面計劃道路雖
    已徵收，何時開發難以預測，縱嗣後開發，尚難於現階段依不確定因素評估其發
    展狀況而預測土地將來之價值，所辯尚難採酌。從而，被告戊○○所提乙案，不
    惟違反合併分割之原則，亦有如上所述缺點，本院認原告提出之甲案較符合使用
    現況，各分割土地對外聯絡無礙，較能發揮土地利用之經濟效益，各分割土地之
    價值亦較乙案接近，符合公平原則，認係適宜之分割方法。
九、末按以原物為分配時，如共有人中有不能按應其應有部分受分配者，得以金錢補
    償之，民法第八百二十四條第三項定有明文。又共有物之原物分割，依民法第八
    百二十五條規定觀之，係各共有人就存在於共有物之應有部分相互移轉，使各共
    有人取得各自分得部分之單獨所有權。故原物分割而應以金錢為補償者，倘分得
    價值較高及分得價值較低之共有人均為多數時，該每一分得價值較高之共有人即
    應就其補償金額對於分得價值較低之共有人全體為補償，並依各該短少部分之比
    例，定其給付，方符共有物原物分割為共有物應有部分互相移轉之本旨，此有最
    高法院八十五年台上字第二六七六號判例可資參照。查系爭土地如甲案所示一二
    一一－四、一二一○部分，每平方公尺市價七百六十七元，一二一一－四Ａ、一
    二一○Ａ部分，每平方公尺市價六百十九元，一二一一－四Ｂ、一二一○Ｂ部分
    ，每平方公尺六百四十四元，一二一一－四Ｃ、一二一○Ｃ部分，每平方公尺七
    百九十五元，有統華鑑定公司鑑定報告在卷可稽。原告分得一二一一－四、一二
    一○部分，被告丁○○分得一二一一－四Ａ、一二一○Ａ部分，被告丙○○分得
    一二一一－四Ｂ、一二一○Ｂ部分，被告戊○○分得一二一一－四Ｃ、一二一○
    Ｃ部分，各該依應有部分之比例應分配之價值及實際分配價值如附表一所示，所
    分得面積數量雖與各該應有部分相當，惟因系爭土地市價有如上鑑定報告書所述
    之價差，其分配所得價值顯不相當，自應依系爭土地總價值，按應有部分比例分
    配結果所生差額，以金錢補償，其應提出補償之人及應受補償之人及補償金額，
    詳如附表二所示，即原告余明治應提出二萬零四百零九元，被告戊○○應提出十
    萬二千七百二十八元，分別補償被告丁○○六萬九千一百三十一元，補償被告丙○○五萬四千零六元。
七、綜上所述，本院審酌兩造利益、共有人意願、共有土地使用現況、各分割土地利
    用之經濟效益，基於公平原則，認以原告所提出附圖甲之分割方法為最適當，爰
    判決如主文第一項所示，另因各分割土地之價值互有差異，併就應提出補償之共
    有人各應補償應受補償之共有人之金額，諭知如主文第二項所示。又本件係因分
    割共有物而涉訟，被告等之行為可認按當時之訴訟程度為伸張或防禦權利所必要
    ，爰由原告負擔一部訴訟費用。
八、據上論結，本件原告之訴為有理由，依民事訴訟法第三百八十五條第一項前段、
    第七十八條、八十一條第二款、第八十五條第一項但書，判決如主文。
中      華      民      國    九十二    年      八      月      十八    日
                                臺灣臺南地方法院民事第三庭
~B法      官  林逸梅
右為正本係照原本作成
如對本判決上訴，須於判決送達後廿日內向本院提出上訴狀
中      華      民      國    九十二    年      八      月      十八    日
~B法院書記官  魏芝雯
~F0
~T40
附表一：應分割之土地：台南縣南化鄉○○○段一二一一－四、一二一○地號
┌─────┬─────┬─────┬───────┬────────┬────────┐
│共 有 人  │ 分配位置 │面積（㎡）│原應有部分價值│ 實際分配價值   │ 應提出或受補償 │
├─────┼─────┼─────┼───────┼────────┼────────┤
│乙○○○  │ 1211-4   │  68㎡    │  443,626     │     464,035    │     +20,409    │
│          │ 1210     │ 537㎡    │              │                │                │
├─────┼─────┼─────┼───────┼────────┼────────┤
│丁○○    │ 1211-4A  │  68㎡    │  443,626     │     374,495    │     -69,131    │
│          │ 1210-A   │ 537㎡    │              │                │                │
├─────┼─────┼─────┼───────┼────────┼────────┤
│丙○○    │ 1211-4B  │  68㎡    │  443,626     │     389,620    │     -54,006    │
│          │ 1210-B   │ 537㎡    │              │                │                │
├─────┼─────┼─────┼───────┼────────┼────────┤
│戊○○    │ 1211-4C  │  68㎡    │1,220,152     │   1,322,880    │    +102,728    │
│          │ 1210-C   │1596㎡    │              │                │                │
├─────┴─────┴─────┴───────┴────────┴────────┤
│備註：符號「＋」為分配後比原分價值增加，應提出補償；符號「－」為分配後比原持分價值減少│
│      ，應受補償                                                                      │
└───────────────────────────────────────────┘
~F0
~T40
附表二：各共有人應相互找補金額
┌────────┬──────┬──────┬──────┐
│  應受補償共有人│            │            │            │
│                │  丁○○    │    丙○○  │    合  計  │
│應提出補償共有人│            │            │            │
├────────┼──────┼──────┼──────┤
│                │  69,131    │    54,006  │ 123,131    │
├────────┼──────┼──────┼──────┤
│    乙○○○    │  11,458    │     8,951  │  20,409    │
├────────┼──────┼──────┼──────┤
│    戊○○      │  57,673    │    45,055  │ 102,728    │
└────────┴──────┴──────┴──────┘


司法院資訊處製作；財團法人民間司法改革基金會備份。
